【裁判字號】    94,訴,7275
【裁判日期】    950330
【裁判案由】    確認所有權存在等
【裁判全文】
臺灣臺北地方法院民事判決              94年度訴字第7275號
原      告  甲○○
訴訟代理人  丙○○律師
被      告  乙○○
上列當事人間請求確認所有權存在等事件，本院於民國95年3 月
21日辯論終結，判決如下：
    主      文
確認原告對坐落桃園縣桃園市○○段五十地號土地，面積九一公
畝七二平方公尺，應有部分十萬分之二四二，及其上建物即門牌
號碼為桃園縣桃園市○○○街一五八巷五號二樓之不動產所有權
存在。
訴訟費用由被告負擔。
    事實及理由
一、原告主張：坐落桃園縣桃園市○○段50號土地，面積為91公
    畝72平方公尺，應有部分為242/100000，及其上建物即門牌
    號碼為桃園縣桃園市○○○街158 巷5 號2 樓之不動產（下
    稱系爭不動產），係原告於民國82年間信託予原告之女吳佳
    蕙（已於94年2 月6 日死亡）。此係欲辦理該房屋貸款時，
    因吳佳蕙從未有買受不動產之事實，於房屋貸款之優惠利率
    上可爭取較佳利率，且慮及將來若產生遺產稅時，亦得及早
    作規劃，該房屋貸款之繳納皆由原告所為，系爭不動產確為
    原告所有，原告自得確認該所有權存在，以使該不動產之實
    質法律關係與登記名義相符。又縱該信託關係違反相關法律
    並不因而無效，該信託目的（避稅）亦因該目的不可能達成
    ，而使該信託關係消滅（信託法第62條），原告自得備位聲
    明請求繼承人即被告返還系爭不動產於原告；倘認無前揭信
    託目的之存在，按信託關係雖不因受託人死亡而消滅，惟受
    託人之任務，因受託人死亡而終了；信託利益全部由委託人
    享有者，委託人或其繼承人得隨時終止信託，信託法第8條
    第1 項、第45條第1 項、第63條第1 項分別定有明文。次按
    繼承人自繼承開始時，除法律另有規定外，承受被繼承人財
    產上之一切權利義務，民法第1148條亦有明文，原告於吳佳
    蕙死亡後以起訴狀繕本對被告表示終止信託關係，自得請求
    吳佳蕙之繼承人即被告返還信託財產於原告。並聲明：
    (1)先位聲明：確認原告對系爭不動產之所有權存在。(2)備位
    聲明：被告應將系爭不動產返還於原告；請准提供現金
    或等值之有價證券為擔保宣告假執行。
二、被告答辯：房子不在被告名下，對原告主張之事實沒有意見
    ；對於系爭不動產係原告所有而登記在吳佳蕙名下沒有爭執
    ，當初協調時有說請原告簽協議保證書就好了。並聲明：原
    告之訴駁回。
三、按確認法律關係之訴，非原告有即受確認判決之法律上利益
    者，不得提起之，民事訴訟法第247條第1項前段定有明文。
    次按確認之訴非原告有即受確認判決之法律上利益者，不得
    提起；所謂即受確認判決之法律上利益，係指法律關係之存
    否不明確，原告主觀上認其在法律上之地位有不安之狀態存
    在，且此種不安之狀態，能以確認判決將之除去者而言（最
    高法52年棰上字第1240號判例要旨參照）。查，本件被告雖
    就系爭不動產實際上為原告所有，而登記於被告名下一節不
    爭執，然因系爭不動產係以吳佳蕙名義登記，吳佳蕙業已死
    亡，被告為其繼承人之一，若非被告配合辦理產權移轉登記
    ，相關之地政事務所將無法受理而准許其申請。再本件經原
    告請求被告配合辦理相關移轉換記，被告未能積極配合辦理
    移轉登記事宜，雖經本院臺北簡易庭調解（本院94年度北調
    字第305 號參照），迄今仍無結果，是被告雖不爭執原告為
    系爭不動產之實際所有權人，然參照上開情形，原告先位提
    起本件確認之訴，自有受確認判決之法律上利益。
四、本件被告既不爭執原告為系爭不動產所有權人，然因上開情
    事，被告迄今未能配合辦理產權移轉登記，致原告提起本件
    先位訴訟，則原告請求確認系爭不動產為其所有，自屬有據
    。又所謂預備訴之合併係以當事人之先位之訴有理由，為備
    位之訴裁判之解除條件；先位之訴無理由，為備位之訴裁判
    之停止條件。原告先位之訴既已勝訴，則本院就其備位之訴
    無須既予以裁判。
五、本案事證已臻明確，兩造其餘主張陳述及所提之證據，經審
    酌後於本件判決結果無影響，爰不逐一論述，附此敘明。
六、綜上所論，原告之訴為有理由，依民事訴訟法第78條，判決
    如主文。
中    華    民    國    95    年    3     月    30    日
                      民事第二庭  法  官  蔡政哲
上為正本係照原本作成。
如對本判決不服，應於送達後20日內，向本院提出上訴狀。
中    華    民    國    95    年    3     月    30    日
                                  書記官  柯月英


司法院資訊處製作；財團法人民間司法改革基金會備份。
